【裁判字號】    96,訴,229
【裁判日期】    970110
【裁判案由】    債務人異議之訴
【裁判全文】
臺灣新竹地方法院民事判決               96年度訴字第229號
原      告  甲○○
被      告  聯邦商業銀行股份有限公司
法定代理人  乙○○
訴訟代理人  丙○○
上列當事人間債務人異議之訴事件，本院於民國96年8月30日辯
論終結，判決如下：
    主  文
原告之訴駁回。
訴訟費用由原告負擔。
    事實及理由
一、原告起訴主張
（一）民國84年間原告邀同訴外人呂俊雄向被告借款二筆，金額
      各為新台幣（下同）2,730,000元及2,470,000元，借款期
      間均為民國84年6月13日起至104年6月13日止。85年間因
      原告遲延繳納分期付款，被告向本院聲請核發支付命令，
      取得本院85年度促字第2650號支付命令之執行名義，命原
      告與呂俊雄應清償5,177,722元之本金及自84年9月13 日
      起至清償日止按年息百分之九點五計算之利息，並向本院
      聲請強制執行（案號：86年度執字第6373號），強制執行
      程序中，兩造計算原告積欠之金額共計4,646,167元，並
      於89年1月21日被告同意原告延期清償，並以上開金額加
      計至清償日止之利息，以每月平均清償固定金額之方式償
      還，即自89年2月13日起至104年1月13日止，每月各清償
      7,500元，104年2月13日起至109年1月每月各清償26,000
      元，原告並於89年2月3日撤回執行之聲請。
（二）於88年7月6日原告為促成上開協議之達成，曾經交付
      350,000元予被告，但被告於計算分期清償金額時，並未
      抵充上開350,000元。分期清償協議達成後，原告認為上
      開350,000元已可抵充數期分期清償貸款至96年3月，因而
      未再給付。詎被告竟在分期清償和解成立後，逕將上開款
      項抵充本金，並以原告未依約給付分期清償為由，再依據
      原執行程序所核發之89年2月22日新院錦執文6373字第
      6605號債權憑證，聲請強制執行。
（三）按執行名義成立後，如有消滅或妨礙債權人請求之事由發
      生，債務人得於強制執行程序終結前，向執行法院對債權
      人提起異議之訴，強制執行法第14條第1項前段定有明文
      。原告所執行之債權憑證執行名義係源自於原85年度促字
      第2650號支付命令之執行名義。自上開支付命令執行名義
      成立後，兩造業經協商變更清償之總金額、清償方式及利
      息、違約金，達成和解契約，且顯已創設新法律關係，原
      消費借貸關係消滅，被告不得再執原執行名義聲請強制執
      行。從而，原告依據強制執行法第14條第1項前段規定，
      提起異議之訴，並聲明：
      1.被告不得據本院89年2月22日發文新院錦執文六三七三
        字第6605號債權憑證對原告聲請強制執行。
      2.本院95年度執字第2302號清償借款事件之強制執行程序
        撤銷。
二、被告之抗辯
（一）分期清償計畫原告所應給付之金額，係以所積欠之本金
      4,646,167元為基礎，僅僅計算至89年1月21日止之本金、
      利息、違約金。非如原告所稱「算至清償期滿止應付本息
      總額」，此亦經臺灣高等法院95年度上易字第973號民事
      判決認定。
（二）原告主張被告於分期清償協議後即不再依原借貸方式按月
      計算利息、違約金云云，惟此部分應指兩造間之債務，僅
      計算至89年1月21日止之本金、利息、違約金，且係在正
      常履約狀況下。至於違反約定時，分期清償計劃書並無約
      定相關應適用之規定，則依據分期償還計劃書第四條之約
      定，原告如未履行，全部債務視為到期，任憑貴行依法處
      理，絕無異議，故被告自得爰引借據其他約定事項第七條
      之約定，由被告指定應抵充之債務。債務性質相異者（本
      金、利息、違約金、費用等），清償人所提出之給付，得
      由被告決定其抵充之方法及順序。兩造成立分期償還協議
      ，亦無排除原借據相關條款之適用，被告可依約主張借據
      其他約定事項第七條之約定，決定抵充方式及順序，扣除
      原告已繳金額後，對原告請求積欠之本金及計算至清償日
      止之利息、違約金。且對於協商分期清償之放款客戶，於
      無法履行協商分期計畫時，金融業將回復至協商前之還款
      條件，此亦為本國金融業之慣例。於公會銀行所頒佈之中
      華民國銀行公會會員辦理消費金融案件無擔保債務協商機
      制之第六條亦明文規定，如還款方未依據協商方案還款則
      協商視同無效，回復各債權銀行契約約定辦理，不得再申
      請協商。再依銀行同業公會全國聯合會95年10月31日全授
      消字第3375號函亦陳明，債務協商毀諾客戶回復原契約約
      定時，還款期間之債權基礎應依原契約約定辦理。因此，
      被告自得將原告所繳納之915,000元，抵充原債務（本金
      1,373,177元）自88年7月13日及（本金2,272,990元）自
      88 年4月13日起之利息及違約金。
（三）88年7月6日原告所繳納之35萬元，原告主張做為日後雙方
      合意之分期清償方案之預繳款項云云。被告否認雙方合意
      以此款項作為分期清償方案之預繳款項，且亦經有臺灣高
      等法院95年度上易字第973號民事事件認定並無此合意之
      存在。
（四）就兩造間之債務，雖在分期清償計劃書內，被告就每期還
      款金額、還款期間等有所讓步，但並不符合和解契約之「
      互讓性」之特性。且本件之分期清償計劃書非創設新法律
      關係之和解契約，僅有認定原債權之性質，被告仍可依原
      有法律關係請求給付所取得之執行名義，仍得聲請強制執
      行。且分期清償計劃書之內容僅明確認定原告自89年1月
      21 日起每月應繳金額如分期清償計劃已如期履約完成，
      原本應自89年1月21日以後之計算利息，究竟是依原借據
      條款計算至清償日止一次給付、分數次給付、或被告願意
      拋棄其請求權等及違約時之計算債權方式等非分期清償計
      劃範圍所及，不能認該權利已因和解讓步，視為拋棄而消
      滅。
（五）因此，原告主張被告不得依據原取得之執行名義聲請執行
      ，請求撤銷執行程序為無理由，應予駁回。
三、本院得心證之理由
（一）兩造不爭執原告邀同訴外人呂俊雄為連帶保證人於84年6
      月13日向被告借得2,730,000元及2,470,000元，約定利息
      為8.25％加碼年息1.25％，期間自84年6月13日起至104年
      6 月13日止之事實，並有借據二紙在卷可證。且被告就上
      開債權於85年2月29日取得「債務人甲○○、呂俊雄應於
      本命令送達後二十日之不變期間內，向債權人清償新台幣
      伍佰壹拾柒萬柒仟柒佰貳拾貳元及自84年9月13日起至清
      償日止，按年息百分之九點五計算之利息，並賠償督促程
      序費用新台幣一百三十一元」內容支付命令之執行名義，
      並依據該執行名義向本院聲請強制執行，查封原告所有之
      坐落新竹縣竹東鎮三重埔327-41地號及327-43地號應有部
      分萬分之二Ｏ九、萬分之二一五土地及其上建號1609、
      1604 號建號房屋（即門牌號碼新竹縣竹東鎮○○街13巷
      40弄30、28號1樓），經本院於87年8月26日分別訂328 萬
      元及311萬元之底標價格拍賣，第一次拍賣、87年10月15
      日以底標264萬元及249萬元第二次拍賣、87年12月3日以
      底標213萬元及200萬元為底標進行第三次拍賣，87年12
      月31日以底標183萬元及171萬元進行第四次拍賣、88年2
      月4日以底標148萬元、137萬元進行拍賣，均無人應買，
      被告亦無陳明承受。88年3月18日以底標120萬元、110萬
      元進行第五次拍賣，原告請求暫緩執行拍賣一個月，經法
      官准許延緩執行而停止拍賣。88年4月17日被告再度具狀
      請求繼續執行，因而於88年7月1日以底標120萬元及110萬
      元進行第六次拍賣，88年6月30日被告代理人向執行處表
      明洽談和解中，請求停止拍賣三個月，88年9月30日被告
      再度具狀請求執行，執行法院再度訂於88年12月16日進行
      第六次拍賣仍然無人應買，兩造亦無陳明承受拍賣標的物
      ，本院執行處因而於88年12月25日以新院錦執文字第6373
      號公告，如有意願買受不動產得依法在六個月內表示應買
      。被告在89年2月3日具狀表示無拍賣實益，請求換發債權
      憑證，撤回執行，本院執行處核發89年2月22日新院錦執
      文六三七三字第6605號債權憑證，並撤銷查封登記後，執
      行案件終止等情，亦有本院85年度促字第2650號支付命令
      影本在卷可參，並由本院依職權調閱本院執行處86年度執
      字第6373號清償借款執行卷宗核閱無訛。
（二）原告雖為上開債務之主債務人，而訴外人呂俊雄為連帶保
      證人，但被告聲請核發之支付命令，並未命原告及訴外人
      呂俊雄為連帶清償。按數人負同一債務或有同一債權，而
      其給付可分者，除法律另有規定或契約另有訂定外，應各
      平均分擔或分受之，民法第271條前段定有明文。雖原告
      為上開債務主債務人，依法應負全部清償責任，被告所取
      得之支付命令並無兩造債務之權利義務之相關記載，法院
      執行處僅能按照支付命令文字所載之範圍，就拍賣所得分
      配予債權人。亦即該支付命令僅命共同債務人原告甲○○
      及訴外人呂俊雄應就債權金額5,177,722元及自84年9月13
      日起至清償日止按年息百分之九點五之利息負清償責任，
      而金錢之債應為可分之債，依據上開規定，應由共同債務
      人各負擔二分之一，即僅能對於原告甲○○執行
      2,588,861元及自84年9月13日起至清償日止按年息百分之
      九點五之利息，其餘之金額雖在實體法上原告應負清償責
      任，但被告仍需另取得執行名義始能對原告甲○○強制執
      行。且至88年12月25日本院執行處公告以底價應買時，原
      告所有之上開房地經六次拍賣無人應買，底標已降低至各
      120萬元及第110萬元，而呂俊雄部分並無財產可供執行。
      因此，被告之債權不但已因拍賣無實益而確定在原告及訴
      外人呂俊雄無財產可供執行之狀況下，暫時無法回收，且
      依據上開債權憑證所載，被告已先墊付執行費81,982元。
      而原告在強制執行過程中即先於88年7月6日交付被告35萬
      元，並且在89年1月21日達成分期清償協議時抵充債務，
      且在該協議中原告承諾先清償被告所繳付之訴訟費用
      147,813 元，讓被告原本強制執行無效果暫無法回收之債
      權及執行費用等可先回收部分減少損失，而換取被告同意
      止息並延期清償之退讓。因此，兩造間之債權法律關係，
      兩造均已相互退讓，與和解契約之「互讓性」相符，被告
      辯稱，僅其一造退讓云云，顯與事實不符，難謂可採。
（三）按和解內容，倘以他種法律關係替代原有法律關係者，則
      係以和解契約創設新法律關係，故債務人如不履行和解契
      約，債權人應依和解創設之新法律關係請求履行，不得再
      依原有法律關係請求給付，最高法院83年台上字第620號
      著有判例可參。依據上開判例所示，和解契約僅在以和解
      契約創設新法律關係時，始限制當事實人僅能以新法律關
      係請求履行，如和解並未創設新法律關係，則就原法律關
      係內容之範圍確認、擴張或限縮，則原法律關係仍存在，
      當事人仍可主張原法律關係，僅其範圍依據民法第737 條
      規定 和解有使當事人所拋棄之權利消滅及使當事人取得
      和解契約所訂明權利之效力，而受和解契約效力之拘束，
      原法律關係之範圍必須與該和解內容相符，其餘部分則不
      得繼續主張。兩造間所成立之分期清償協議，其法律關係
      仍為原來之債務關係，僅原告拋棄部分利息、違約金及同
      意延緩清償而已，並未創設新法律關係，此觀該分期清償
      協議內容自明。故被告自得主張兩造間原有之債權債務關
      係，至於原債務關係範圍受限於和解契約部分則詳下述。
      被告向本院聲請95年度執字第2302號強制執行案件之執行
      名義為本院89年2月22日新院錦執文6373字第6605號債權
      憑證，該債權憑證為被告以本院85年度促字第2650號支付
      命令聲請本院86年度執字第6373號強制執行事件，執行無
      實益後，請求本院核發所得。85年度促字第2650號支付命
      令之執行名義既為兩造原有債務關係所取得之執行名義，
      而89年2月22日新院錦執文6373字第6605號債權憑證又為
      上開支付命令執行無實益時所核發，則亦為本於兩造間原
      有之債務關係所取得之執行名義，而依據上開所述，兩造
      之清償協議並無創設新法律關係，被告仍得主張兩造間原
      有之債務關係，自仍得使用原取得之執行名義加以執行，
      僅該執行名義之範圍應以和解契約內容加以限縮。從而，
      原告主張兩造間因成立協議清償分期達成和解而創設新法
      律關係，被告不得主張原有之法律關係，亦不得使用原法
      律關係取得之債權憑證聲請強制執行云云，顯非可採。其
      聲明請求被告不得再以本院核發之89年2月22日新院錦執
      文6373字第6605號債權憑證聲請強制執行，並無理由應予
      駁回。
（四）被告雖得執原法律關係所取得之執行名義向執行法院聲請
      對原告為強制執行，但原法律關係因兩造間已成立分期清
      償協議而受有限制。原告主張就原債務關係之本金、利息
      及違約金除分期償還計畫書所記載之金額外，被告均已拋
      棄其權利。被告則抗辯，僅在原告依約完成清償時原債務
      關係之本金、利息及違約金始拋棄，否則如未依約履行應
      回復原債務關係之約定云云。然查：
      1.被告不爭執，如原告依約清償全部分期償還計畫書之金
        額，則原債務關係之本金、利息、違約金則全部消滅等
        情。且通常債務人與債權人協商清償債務，亦是以消滅
        債務全部關係為目標而與之協商，應無僅就協商成立日
        之所生債務而為協商之理，且依據兩造之分期償還計畫
        書協議內容亦無法認定兩造之協議清償範圍僅至89年1
        月2日之本金、利息、違約金云云，而不及於其後所發
        生之利息、違約金云云。依據該分期清償計畫書所載，
        兩造間之債務關係所剩餘之本金及因此所衍生之利息、
        違約金之範圍，應已現縮在兩造同意之分期清償金額範
        圍內，其餘之部分，應認為被告已在該和解契約內拋棄
        ，以換取原告之自動履行清償義務，而不再使用強制執
        行之方式實現其債權，而冒有必須墊付執行費用且可能
        因執行無實益而無法實現債權，擴大損失。因此，被告
        主張其協商清償之範圍為原債務之本金及至89年1月21
        日之利息違約金云云，應非可採。因此，依據分期償還
        計畫書，兩造間原有之債權關係應僅剩分期清償計畫書
        之金額，其餘部分，已因該分期清償之和解契約而拋棄
        消滅。
      2.又依據分期償還計畫書第四條規定，對於無法依約履行
        分期清償時，其效果為「前述各項如有一期未履行，全
        部債務視為全部到期，任憑貴行依法處理，絕無異議」
        。就該約定文字而言，並無使和解契約原先已拋棄之利
        息及違約金回復之意，僅能認定分期償還計畫書中之兩
        造約定清償之金額，於原告未按期履行時，分期清償協
        議書所協議之還款金額，不再享有分期之利益，而必須
        一次全部清償，被告得依法向法院請求強制執行，以滿
        足其債權而已。且依據該分期償還計畫書亦無文字記載
        ，如原告未按時間清償必須回復原來之債權範圍，而得
        加計違約金、利息之條件，故難認兩造間有此約定。
      3.被告另提出銀行公會對於銀行會員所頒佈之公告主張依
        據債務協商機制，如未能按時履行協商條件，則回復原
        債務關係，主張其得依據原債務關係之範圍對原告請求
        並為強制執行，係屬金融業之慣例云云。然查，上開銀
        行公會之公告係針對近年來因為銀行業未能謹慎審酌持
        卡人之信用狀態，即濫發信用卡及現金卡營利，而造成
        社會上出現為數甚多的無法繼續維持信用的「卡奴」，
        造成嚴重之社會問題，為進行債務協商機制解決卡奴之
        社會問題而對銀行公會會員所頒定之公告，因此，並非
        金融業長久之慣例。且債務協商機制中未能按期履行而
        回復原有債務之請求範圍之條款亦載明於債務協商契約
        中，並非因其為金融業之慣例或銀行公會之公告而產生
        法律上之效力。因此，被告抗辯銀行與債務人間成立利
        息、違約金減免之分期清償協議，有不履行時即回復原
        債務範圍之請求，為金融慣例云云，顯非可採。
      4.綜上所陳，被告既以減免利息及違約金為讓步，換取原
        告之自動履行，以免使用強制執行之方式而有執行無實
        益之風險，並且必須支付強制執行費用而擴大被告之損
        失，且兩造亦不爭執，原告在成立分期清償協議前已先
        清償35萬元，且在分期清償期間除清償被告所花費之訴
        訟費用外，另已清償915,000元，使被告回收一定金額
        之債權，彌補其損失。雖原告事後有無法按期清償之事
        實，但被告原已拋棄之權利亦不能因此即回復，而回復
        原有之利息、違約金之約定條件，此對於原告已按期履
        行之部分，亦未公允。從而，被告主張被告可依據原債
        權關係之範圍對原告聲請強制執行，且不受分期償還計
        畫書之拘束並非可採。
（五）原告得據本院89年2月22日新院錦執文字六三七三字第
      6605號執行名義之聲請強制執行，但其執行範圍不但應受
      本院85年度促字第2650號支付命令所准許之範圍之限制（
      即對原告之執行範圍僅在命清償金額之二分之一）且需兩
      造和解契約所約定之債權範圍之限制（即原告未按期給付
      時所剩餘之分期清償計畫書之金額），已如上述，而被告
      之聲請強制執行之聲請狀所請求之金額為：2,373,177元
      及該金額自88年7月13日起至清償日止之按年息百分之九
      點五計算之利息及自88年8月14日起至清償日止逾期在六
      個月內按照上開利率之百分之十，逾期六個月按照上開利
      率百分之二十計算之違約金；2,272,990元及該金額自88
      年4月13日起至清償日止之按年息百分之九點五計算之利
      息及自88年8月14日起至清償日止逾期在六個月內按照上
      開利率之百分之十，逾期六個月按照上開利率百分之二十
      計算之違約金。該聲請執行之範圍已經超過上述被告得對
      原告執行之範圍。且本院執行處亦發函通知，因原執行名
      義並未命原告甲○○與訴外人呂俊雄為連帶清償，故非連
      帶債務，被告僅能執行原執行名義二分之一之範圍，有本
      院95年3月6日新院雲95執孟字2302號函在卷可參。且本件
      之強制執行程序就原告之部分僅查封原告所有之坐落新竹
      縣竹東鎮○○段144地號應有部分萬分之四二四及同段177
      地號土地應有部分萬分之四二四、及其上建號86、24號建
      號房屋（即門牌號碼新竹縣竹東鎮○○街13巷40弄30、28
      號1樓），進行鑑價拍賣，目前為止均尚未拍定，亦尚未
      製作分配表清償兩造間之債權。依上所述，被告所執之執
      行名義（85促字第2650號支付命令及其後所核發之本院89
      年2月22日新院錦執文字六三七三字第6605號執行名義）
      僅其執行範圍受清償之範圍受限於該支付命令所核准之範
      圍及兩造事後和解契約約定之範圍。但此必須至分配表做
      成後，如分配予被告之金額超過被告所應得之金額時，原
      告始能依法請求救濟。在尚未分配之前，被告之執行名義
      既為合法之執行名義，對原告財產所進行之查封拍賣，在
      無過度執行之狀態下，均為合法之執行程序，縱有過度執
      行，亦僅能就過度執行之程序為異議，尚非得請求撤銷全
      案之執行程序，況本院95年度執字2302號強制執行案件中
      進行之執行程序，被告不僅對原告聲請強制執行，另對訴
      外人呂俊雄為強制執行，且另提出本院85年度拍字第355
      號拍賣抵押物裁定為執行名義，作為執行之依據，就訴外
      人呂俊雄所進行之強制執行程序，非原告可得請求撤銷
      ，而執行名義85年度拍字第355號拍賣抵押物裁定，亦非
      本件之起訴範圍，依此所進行之執行程序，原告更不能主
      張撤銷。
（六）綜上所陳，原告以兩造間已就原存有之債務關係另行成立
      分期清償計畫之和解，請求判命被告不得再執原債務關係
      取得之執行名義本院89年2月22日新院錦執文字六三七三
      字第6605號債權憑證對原告強制執行，及應撤銷本院95年
      度執字第2302號強制執行程序，為無理由，應予駁回。
四、訴訟費用之負擔：民事訴訟法第78條。
中    華    民    國    97    年    1    月    10    日
                  民事第一庭    法  官  黃珮禎
以上正本係照原本作成。
如對本判決上訴，須於判決送達後20日內向本院提出上訴狀。
中    華    民    國    96    年    9     月    13    日
                                書記官  江靜玲


司法院資訊處製作；財團法人民間司法改革基金會備份。
